ACORDAO-COMPLETO-2350116

ACÓRDÃO 3983/2019 ATA 17/2019 - PRIMEIRA CÂMARA

VISTOS, relatados e discutidos estes autos em que se analisam atos de pensão,
ACORDAM os Ministros do Tribunal de Contas da União, reunidos em sessão da Primeira Câmara, ante as razões expostas pelo Relator e com fundamento no art. 71, inciso III, da Constituição Federal, no art. 1º, inciso V, e art. 39, inciso II, da Lei 8.443/1992, no art. 260 do Regimento Interno do Tribunal de Contas da União, em:
9.1. considerar ilegal e recusar registro ao ato de concessão de pensão civil instituído por Rita Maria Faustino Ferreira;
9.2. considerar legais e determinar o registro dos demais atos de concessão de pensão civil;
9.3. dispensar a devolução dos valores indevidamente recebidos até a data da ciência deste Acórdão pela Universidade Federal de Viçosa, com base no Enunciado 106 da Súmula da Jurisprudência do TCU;
9.4. esclarecer a Jose Antônio Ferreira, beneficiário da pensão instituída por Rita Maria Faustino Ferreira que, no caso de não-provimento de recurso eventualmente interposto junto ao TCU, deverão ser repostos os valores recebidos após a ciência deste acórdão pela Universidade Federal de Viçosa;
9.5. determinar à Universidade Federal de Viçosa, com base no art. 45 da Lei 8.443/1992, que:
9.5.1. faça cessar os pagamentos decorrentes do ato impugnado, comunicando ao TCU, no prazo de quinze dias, as providências adotadas, nos termos dos art. 262, caput, do Regimento Interno do TCU e 8º, caput, da Resolução - TCU 206/2007;
9.5.2. cadastre novo ato, livre das irregularidades apontadas, submetendo-o ao TCU no prazo de trinta dias, nos termos dos arts. 262, § 2º, do Regimento Interno do TCU e 19, § 3º, da Instrução Normativa - TCU 78/2018;
9.5.3. informe a Jose Antônio Ferreira, beneficiário da pensão instituída por Rita Maria Faustino Ferreira, o teor deste Acórdão, encaminhando ao TCU, no prazo de trinta dias, comprovante da data de ciência pela interessada, nos termos do art. 4º, § 3º, da Resolução TCU 170/2004.

Atos de pensão civil de ex-servidores da Fundação Universidade Federal de Viçosa.

Primeira Câmara

3. Interessados/Responsáveis:
3.1. Interessados: Antonia das Gracas da Silva Marques (XXX.857.056-XX); Daniela Ludimila do Carmo Fontes (XXX.195.596-XX); Dulce Lina dos Santos (XXX.734.866-XX); Edilon do Carmo Fontes (XXX.195.936-XX); Helena Kelly Faria da Silva (XXX.294.836-XX); Jhonathan Faria da Silva Marcos (XXX.295.486-XX); Jose Antonio Ferreira (XXX.919.567-XX); Margarida Maria dos Reis Rosa (XXX.058.626-XX); Maria da Conceicao Fagundes Silva (XXX.571.876-XX); Maria da Conceicao Fontes (XXX.379.826-XX); Paulo Henrique do Carmo Fontes (XXX.196.096-XX); Raelly Faria da Silva Marcos (XXX.295.166-XX); Rita Ferreira de Freitas (XXX.905.726-XX); Sonia Machado Rocha Ribeiro (XXX.312.306-XX).

13.1. Ministros presentes: Benjamin Zymler (na Presidência) e Walton Alencar Rodrigues (Relator).
13.2. Ministros-Substitutos convocados: Marcos Bemquerer Costa e André Luís de Carvalho.
13.3. Ministro-Substituto presente: Weder de Oliveira.

WALTON ALENCAR RODRIGUES

Trata-se de atos de concessão de pensão civil, submetidos, para fins de registro, à apreciação do Tribunal de Contas da União (TCU) , de acordo com o art. 71, inciso III, da Constituição Federal. Os atos foram cadastrados e disponibilizados ao TCU por intermédio do Sistema de Apreciação e Registro de Atos de Admissão e Concessões (Sisac) , na forma dos arts. 2º, caput e inciso III, e 4º, caput, da Instrução Normativa - TCU 78/2018. 
Transcrevo a seguir instrução do Auditor (peça 12) , que contou com a anuência do Secretário-Substituto (peça 13) :
2. Os procedimentos para exame, apreciação e registro de atos de pessoal encontram-se estabelecidos na Instrução Normativa - TCU 78/2018 e na Resolução - TCU 206/2007. Em seus arts. 4º, § 2º, e 3º, § 3º, respectivamente, essas normas dispõem que os atos de pessoal disponibilizados por meio do Sisac devem ser submetidos a crítica automatizada do próprio sistema, com base em parâmetros predefinidos. 
3. Relativamente aos atos de concessão de pensão civil, as rotinas de crítica das informações cadastradas no Sisac foram elaboradas e validadas levando-se em conta as peculiaridades desses atos. Os itens de verificação do sistema compreendem prazos e fundamentos legais, assim como eventuais ocorrências de acumulação. Trata-se de verificações mais abrangentes, minuciosas e precisas do que aquelas que podem ser realizadas por mãos humanas, proporcionando um nível de segurança ainda maior. 
4. As críticas também consideram os registros do Sistema Integrado de Administração de Recursos Humanos (Siape) . O Siape disponibiliza informações atualizadas sobre as parcelas que integram os benefícios, diferentemente, portanto, do Sisac, que informa as parcelas no momento do registro do ato. Essa confrontação com o Siape fornece uma visão atual e verdadeira da situação, o que permite descaracterizar irregularidades e inconsistências que, embora constantes do Sisac, já foram corrigidas. 
5. Além da crítica automatizada, há verificação humana adicional no caso de haver alertas do sistema ou informações não formatadas, como esclarecimentos do gestor ou do controle interno.
 Exame das constatações 
6. O conjunto das verificações a que os atos foram submetidos encontra-se discriminado em detalhes nas páginas que precedem esta instrução. Não foi constatada qualquer irregularidade. 
7. Cabe registrar que esse também foi o entendimento do controle interno, que examinou os atos no âmbito da competência definida nos arts. 11 e 12 da Instrução Normativa - TCU 78/2018. 
8. Assim, cabe proposta de que os atos sejam considerados legais e registrados. 
CONCLUSÃO 
9. A abrangência e a profundidade das verificações levadas a efeito fundamentam convicção de legalidade dos atos. Assim, cabe proposta no sentido de que sejam considerados legais, promovendo-se o seu registro. 
PROPOSTA DE ENCAMINHAMENTO 
10. Ante o exposto, propõe-se considerar legais e determinar o registro dos atos de concessão de pensão civil integrantes deste processo, com fundamento nos arts. 71, inciso III, da Constituição Federal, 1º, inciso V, e 39, inciso II, da Lei 8.443/1992 e 260, § 1º, do Regimento Interno do Tribunal de Contas da União.
Em parecer de peça 14, o Ministério Público junto ao TCU dissentiu de tal encaminhamento, nos seguintes termos:
“Trata-se de processo consolidado com dez atos de pensões civis instituídas por servidores da Fundação Universidade Federal de Viçosa, com pareceres pela legalidade emitidos pelo controle interno e pela Secretaria de Fiscalização de Pessoal.
De acordo com as fichas financeiras do Siape (peça 12, p. 9) , os valores da pensão instituída por Rita Maria Faustino Ferreira (peça 9) foram calculados de acordo com o art. 40, § 7º, inciso I, da CF/1988, com a redação que lhe foi conferida pela EC 41/2003, e atualizados com base nos índices do RGPS: ‘Tipo de pensão: 54-LEI 8.112/1990 - EC 41/2003 - LEI 10.887/2004’.
Tal forma de cálculo está em desacordo com a norma de regência do benefício, uma vez que as pensões civis, instituídas por servidores aposentados com fundamento no art. 3º da EC 47/2005, caso da citada instituidora, devem ter os seus valores calculados observando-se o critério da paridade, bem como a parcela redutora a que se refere o § 7º do art. 40 da Constituição Federal de 1988, com a redação que lhe foi conferida pela EC 41/2003.
Esta Corte de Contas, ao apreciar a representação acerca do ‘estudo sobre a existência ou não de paridade com a remuneração do servidor ativo das pensões decorrentes de aposentadorias concedidas anteriormente à Emenda Constitucional – EC 41/2003, bem assim daquelas decorrentes das aposentadorias concedidas com base no art. 3º da mencionada emenda constitucional’, prolatou o Acórdão 2553/2013-TCU-Plenário, que decidiu, entre outras medidas, formular as seguintes orientações às unidades jurisdicionadas:
9.2. orientar os órgãos e entidades da Administração Pública Federal a observar as seguintes diretrizes na concessão de pensão:
9.2.1 as pensões civis decorrentes de aposentadorias ocorridas anteriormente à Emenda Constitucional 41/2003, ou as concedidas com fundamento no art. 3º da Emenda Constitucional 41/2003, somente gozarão de paridade com os vencimentos dos servidores em atividade se o óbito do servidor ocorreu até 31/12/2003;
9.2.2 para óbitos posteriores a 31/12/2003, os benefícios serão reajustados nos mesmos índice e data aplicáveis aos benefícios do RGPS;
9.2.3. constituem exceção à regra e continuam gozando do benefício de paridade (regra de exceção a partir da edição da Emenda Constitucional 41/2003) as pensões civis originadas por óbitos ocorridos a partir de 1º/1/2004 e que sejam decorrentes de:
9.2.3.1. aposentadorias fundamentadas no art. 3º da Emenda Constitucional 47/2005, por força do parágrafo único do art. 3º dessa Emenda;
9.2.4. todo e qualquer benefício de pensão civil decorrente de óbito ocorrido a partir de 20/2/2004 (data da publicação no DOU da Medida Provisória 167/2004, posteriormente convertida na Lei 10.887/2004) deve observar a forma de cálculo prevista no § 7º do art. 40 da Constituição Federal de 1988, com a redação dada pela EC 41/2003, bem como o disposto no art. 2º da Lei 10.887/2004;
Nessa linha de entendimento, o Supremo Tribunal Federal estabeleceu que os pensionistas de servidor aposentado, falecido após a promulgação da EC 41/2003, têm direito à paridade para efeito de revisão dos benefícios, desde que o instituidor se enquadre na regra de transição prevista no art. 3º da EC 47/2005, nos termos do RE 603.580.
No citado julgamento, os ministros do STF também entenderam que os pensionistas nesta situação não têm direito à integralidade, ou seja, deve-se aplicar o redutor de 30% previsto no art. 40, inciso I, da CF/1988, sobre o montante do benefício que ultrapassar o teto do Regime Geral de Previdência Social.
Tal decisão foi adotada em sede de repercussão geral e mantida após a apreciação e rejeição dos embargos de declaração interpostos:
EMENTA: EMBARGOS DE DECLARAÇÃO NO RECURSO EXTRAORDINÁRIO COM RECONHECIMENTO DE REPERCUSSÃO GERAL. AUSÊNCIA DE OMISSÃO, OBSCURIDADE OU CONTRADIÇÃO. REDISCUSSÃO DA MATÉRIA. EFEITOS INFRINGENTES. IMPOSSIBILIDADE. RECURSO MANIFESTAMENTE INFUNDADO. EMBARGOS DE DECLARAÇÃO DESPROVIDOS.
I – Ausência dos pressupostos do art. 535, I e II, do Código de Processo Civil.
II – Busca-se tão somente a rediscussão da matéria, porém os embargos de declaração não constituem meio processual adequado para a reforma do decisum, não sendo possível atribuir-lhes efeitos infringentes, salvo em situações excepcionais, o que não ocorre no caso em questão.
III – Acórdão embargado que assegurou ao pensionista de servidor público falecido posteriormente à EC 41/2003 o direito à paridade com servidores em atividade, caso se enquadre na regra de transição prevista no art. 3º da EC 47/2005, afastando, contudo, o direito à integralidade.
IV – Ausência da alegada ampliação na “aplicação da regra de transição para pensões de servidores aposentados antes mesmo da vigência da norma”.
V – Embargos de declaração a que se nega provimento.
O ato em questão ingressou neste Tribunal em 27/11/2018, de modo que pode ser apreciado sem a necessidade de prévia oitiva do interessado, nos termos do Acórdão 587/2011-TCU-Plenário.
Ante o exposto, o Ministério Público de Contas opina pela:
a) ilegalidade da pensão instituída por Rita Maria Faustino Ferreira e sugere esclarecer à unidade jurisdicionada que a concessão poderá prosperar, mediante emissão de novo ato, livre da irregularidade apontada no presente parecer;
b) legalidade dos demais atos constantes dos autos.”

não há

Procurador Júlio Marcelo de Oliveira.

ATOS DE PENSÃO CIVIL. NÃO APLICAÇÃO DO REDUTOR DE 30% PREVISTO NO ART. 40, INCISO I, DA CF/1988, SOBRE O MONTANTE DO BENEFÍCIO QUE ULTRAPASSAR O TETO DO REGIME GERAL DE PREVIDÊNCIA SOCIAL. ILEGALIDADE DE UM ATO, LEGALIDADE DOS DEMAIS. DETERMINAÇÕES.

PENSÃO CIVIL (PCIV)

Secretaria de Fiscalização de Pessoal (SEFIP).

Trata-se de processo consolidado com dez atos de concessão de pensões civis instituídas por servidores da Fundação Universidade Federal de Viçosa, submetidos, para fins de registro, à apreciação do Tribunal de Contas da União (TCU) , de acordo com o art. 71, inciso III, da Constituição Federal. 
Os atos foram cadastrados e disponibilizados ao TCU por intermédio do Sistema de Apreciação e Registro de Atos de Admissão e Concessões (Sisac) , na forma dos arts. 2º, caput e inciso III, e 4º, caput, da Instrução Normativa - TCU 78/2018, com parecer do Controle Interno pela legalidade.
O parecer da unidade instrutiva foi pela legalidade dos atos (peças 12 e 3) .  
O Ministério Público junto ao TCU (MPTCU) posiciona-se pela ilegalidade de um destes, após verificar que, na pensão instituída por Rita Maria Faustino Ferreira, não foi feita a aplicação do redutor de 30% sobre o montante do benefício que ultrapassa o teto do Regime Geral de Previdência Social (RGPS) , como previsto no art. 40, inciso I, da Constituição Federal, com a redação que lhe foi conferida pela EC 41/2003.
Como demonstram as fichas financeiras do Siape, os valores da pensão instituída por Rita Maria Faustino Ferreira (peça 9) foram calculados de acordo com o art. 40, § 7º, inciso I, da CF/1988, com a redação que lhe foi conferida pela EC 41/2003, e atualizados com base nos índices do RGPS (Tipo de pensão: 54-LEI 8.112/1990 - EC 41/2003 - LEI 10.887/2004) .
Esta forma de cálculo está em desacordo com a norma de regência do benefício. 
Ao julgar o RE 603.580, o Supremo Tribunal Federal estabeleceu que os pensionistas de servidor aposentado, falecido após a promulgação da EC 41/2003, têm direito à paridade para efeito de revisão dos benefícios, desde que o instituidor se enquadre na regra de transição prevista no art. 3º da EC 47/2005, como é o caso da instituidora Rita Maria Faustino Ferreira. 
Esta decisão foi adotada em sede de repercussão geral e mantida após a apreciação e rejeição dos embargos de declaração interpostos.
Na mesma ocasião, o STF entendeu que os pensionistas em tal situação não têm direito à integralidade, devendo-se aplicar o redutor de 30% previsto no art. 40, inciso I, da CF/1988, sobre o montante do benefício que ultrapassar o teto do Regime Geral de Previdência Social.
Como o ato em análise ingressou neste Tribunal em 27/11/2018, pode ser apreciado sem a necessidade de prévia oitiva da interessada, nos termos do Acórdão 587/2011-TCU-Plenário.
Sendo assim, acolhendo integralmente as análises do MPTCU como razões de decidir, julgo ilegal a pensão instituída por Rita Maria Faustino Ferreira e legais as demais pensões analisadas. Determino à Universidade de Viçosa que emita novo ato, livre da irregularidade apontada.
Feitas essas considerações, voto por que o Tribunal acolha a minuta de acórdão que ora submeto à deliberação do colegiado.
TCU, Sala das Sessões Ministro Luciano Brandão Alves de Souza, em 28 de maio de 2019.
WALTON ALENCAR RODRIGUES 
Relator